臺灣桃園地方法院民事判決　　　　　　　99年度訴字第1839號
原　　　告　黃新逢
　　　　　　黃新明
　　　　　　黃坤文
　　　　　　黃新泉
共　　　同
訴訟代理人　黃秋萍
被　　　告　黃啟華
上列當事人間請求分割共有物事件，本院於100 年10月12日言詞
辯論終結，判決如下：
    主  文
兩造共有坐落桃園縣平鎮市○○段七四地號，地目：旱，面積：
九四點八九平方公尺之土地，其分割方法為：如附圖所示編號Ｂ
部分土地（面積四七點四四平方公尺），分歸原告四人按每人各
四分之一之比例，維持分別共有；如附圖所示編號Ａ部分土地（
面積四七點四五平方公尺），分歸被告所有。
訴訟費用由兩造按附表所示之比例負擔。
    事實及理由
壹、程序方面：
一、按原告於判決確定前，得撤回訴之全部或一部。但被告已為
    本案之言詞辯論者，應得其同意；訴之撤回，被告於期日到
    場，未為同意與否之表示者，自該期日起；其未於期日到場
    或係以書狀撤回者，自前項筆錄或撤回書狀送達之日起，10
    日內未提出異議者，視為同意撤回，民事訴訟法第262 條第
    1 項、第4 項定有明文。本件原告起訴時，原併就坐落桃園
    縣平鎮市○○段74地號土地（下稱系爭土地）與同段75地號
    土地訴請裁判分割共有物，嗣於民國100 年5 月25日言詞辯
    論期日以言詞及民事變更訴之聲明狀撤回上述同段75地號土
    地分割共有物之請求（見本院卷第48頁），經被告當庭表示
    同意，即生訴之一部撤回之效力。又原告於起訴時除被告外
    ，原併列彭玉蓮、黃金星、黃坤賜及游達賢（下稱彭玉蓮等
    4 人）為本件被告，嗣因彭玉蓮等4 人就系爭土地之應有部
    分已於100 年4 月26日以贈與為原因移轉登記予被告，有系
    爭土地登記第二類謄本在卷可稽（見本院卷第74、75頁），
    原告遂於100 年9 月5 日言詞辯論期日以言詞撤回對彭玉蓮
    等4 人之起訴，而該期日之筆錄已於100 年9 月9 日送達於
    渠4 人（見本院卷第78、80頁），渠4 人均未於10日內向本
    院提出異議，經核原告此部分所為訴之撤回，與上開規定相
    符，亦應准許。
二、本件被告經合法通知，未於最後言詞辯論期日到場，核無民
    事訴訟法第386 條所列各款情形，爰依原告之聲請，由其一
    造辯論而為判決。
貳、實體方面：
一、原告起訴主張：系爭土地地目為旱、面積為94.89 平方公尺
    ，為兩造所共有，應有部分比例如附表所示，並無不能分割
    或契約訂有不能分割之情形，且原告4 人均住於台北，兩造
    對於系爭土地無法達成分管利用之協議，爰依民法第823 條
    、第824 條規定請求分割系爭土地，由原告4 人取得如附圖
    所示編號B 部分土地並維持分別共有，以與另筆由原告4 人
    所有、相毗鄰之同段73地號土地合併使用，如附圖所示編號
    A 部分土地則由被告取得，此對雙方均屬有利，應可為系爭
    土地分割之方式，並聲明：如主文所示等語。
二、被告辯稱：原則上同意原告之分割方案，但希望以抽籤方式
    決定何造取得A 或B 部分等語。
三、原告主張：系爭土地為兩造分別共有，各共有人之應有部分
    如附表所示，共有人間就系爭土地並無不分割之協議，惟兩
    造無法達成分割協議等語，有原告提出之土地登記第二類謄
    本為證（見本院卷第74、75頁），且為被告所不爭執，堪信
    為真實。
四、按各共有人，除法令另有規定外，得隨時請求分割共有物。
    但因物之使用目的不能分割或契約訂有不分割之期限者，不
    在此限；共有物之分割，依共有人協議之方法行之。分割之
    方法不能協議決定，或於協議決定後因消滅時效完成經共有
    人拒絕履行者，法院得因任何共有人之聲請，命為以原物分
    配於各共有人，民法第823 條第1 項、第824 條第1 項、第
    2 項第1 款前段分別定有明文。次按，分割共有物，以消滅
    共有關係為目的。法院裁判分割共有土地時，除因該土地內
    部分土地之使用目的不能分割（如為道路）或部分共有人仍
    願維持其共有關係，應就該部分土地不予分割或准該部分共
    有人成立新共有關係外，應將土地分配於各共有人單獨所有
    ；共有人因共有物分割之方法不能協議決定，而提起請求分
    割共有物之訴，應由法院依民法第824 條命為適當之分配，
    不受任何共有人主張之拘束，即不得以原告所主張分割方法
    之不當，遽為駁回分割共有物之訴之判決，最高法院69年台
    上字第1831號、49年台上字第2569號著有判例可參。查：
  (一)系爭土地之地目為旱，面積為94.89 平方公尺，使用分區與
    使用地類別均登載為空白，有上述土地登記謄本可參，並無
    因物之使用目的不能分割之情形，又兩造亦未定有不得分割
    之協議，且無法協議分割，從而，原告依前開規定，請求本
    院裁判分割系爭土地，並無不合，應予准許。
  (二)次查，系爭土地為計畫道路用地，屬公共設施用地，但尚未
    徵收，其上已無建物存在等情，業經本院依職權履勘現場及
    囑託桃園縣平鎮地政事務所測量人員測量無誤，有勘驗筆錄
    、上開地政事務所100 年7 月6 日複丈成果圖及桃園縣政府
    都市計畫土地使用分區證明書各乙份在卷可考（見本院卷第
    64、66、76頁）。又原告主張：同段第73地號土地亦屬原告
    4 人所有，與本件系爭土地相鄰，由原告4 人分得如附圖所
    示編號B 部分土地並維持分別共有，將可合併使用，有助於
    土地之整體利用與管理等語，為被告所不爭執，且被告經本
    院詢問對於取得如附圖所示編號A 或B 部分土地有何特別理
    由時，並未提出任何主張或答辯，僅表示：認為抽籤比較公
    平等語（見本院卷第46頁），是應認取得上述分割後土地任
    一筆對被告而言尚無何差異存在，原告此部分之主張應認可
    採。復衡諸系爭土地屬計劃道路之一部，該計劃道路呈西北
    至東南之走向，以與該道路走向相同之方式，將系爭土地依
    面積平均分割為2 筆土地，除可符合兩造各二分之一之應有
    部分比例外，亦可使2 筆土地各部分之價值不致發生重大差
    異，足使兩造均可加以良好使用，俾地盡其利，充足將來經
    濟發展，而可達公平之旨。綜上，本院斟酌上開各共有人即
    兩造之利害關係、使用情形、共有物之性質及價值、經濟效
    用、公平經濟原則及全體共有人之利益等情事，認原告主張
    之上開分割方案為適當可採。至於系爭土地分割為如附圖所
    示編號A 部分、B 部分土地後，面積雖有差異，惟其差異僅
    0.01平方公尺，此部分土地可利用面積、價值甚微，應可認
    該差異形同不存在，附此敘明。
  (三)從而，本件系爭土地爰依民法第823 條第1 項、第824 條第
    2 項之規定分割如主文第1 項所示。
五、末按，分割共有物具有非訟事件性質，兩造就共有物分割方
    法不能達成協議時，固得起訴請求裁判分割，然兩造各自主
    張之分割方法，僅供法院參考，法院依民法第824 條命為適
    當之分配，乃斟酌何種分割方法較能增進共有物之經濟效益
    ，並兼顧兩造利益以為決定，不受任何共有人主張之拘束，
    亦不因何造起訴而有不同，縱法院認原告請求分割共有物為
    有理由，依法決定方法分割，被告應訴並提出不同主張，促
    使法院就如何為適法分割形成積極心證，均為渠等按當時之
    訴訟程度為伸張或防衛權利所必要，如僅因法院准許原告分
    割共有物之請求或採納其分割方案，即命被告負擔全部訴訟
    費用，顯失公允；本院酌量兩造均可因本件分割共有物而獲
    得相同之利益，故以兩造共有人應有部分比例負擔訴訟費用
    方不致失衡。從而，本件訴訟費用之負擔，應依兩造如附表
    所示之應有部分比例負擔，始屬妥當。
六、本件事證已臻明確，兩造其餘之主張、陳述及所提之證據資
    料，核與判決結果無何影響，爰不一一論述，附此敘明。
七、據上論結，本件原告之訴為有理由，依民事訴訟法第78條、
    第80條之1 ，判決如主文。
中    華    民    國  100     年    10    月    26    日
                  民事第一庭    法  官  范明達
以上正本係照原本作成。
如對本判決上訴，須於判決送達後20日內向本院提出上訴狀。
如委任律師提起上訴者，應一併繳納上訴審裁判費。
中    華    民    國  100     年    10    月    27    日
                                書記官  李心怡
附表：
┌──┬────┬──────────┐
│編號│共有人  │應有部分比例        │
├──┼────┼──────────┤
│01  │黃新明  │        1/8         │
├──┼────┼──────────┤
│02  │黃新泉  │        1/8         │
├──┼────┼──────────┤
│03  │黃新逢  │        1/8         │
├──┼────┼──────────┤
│04  │黃坤文  │        1/8         │
├──┼────┼──────────┤
│05  │黃啟華  │        1/2         │
└──┴────┴──────────┘